臺灣屏東地方法院刑事判決　　　　　　 93年度交訴更字第1號
公　訴　人　臺灣屏東地方法院檢察署檢察官
被　　　告　甲○○
　　　　　　　　　　　號
上列被告因業務過失致死案件，經檢察官提起公訴（91年度偵續
字第37號），本院判決如下：
    主  文
甲○○無罪。
    理  由
一、公訴意旨略以：甲○○係營業大貨車之司機，為從事駕駛業
    務之人，於民國90年11月28日晚上8 時30分許，駕駛車牌號
    碼５Ｕ─６１９號營業大貨車，沿屏東縣里港鄉○○路○段
    由南往北方向行駛，途經該路段與屏東縣里港鄉○○路○○
    路口時，理應注意汽車行駛時，駕駛人應注意兩車併行之間
    隔，並隨時採取必要之安全措施，而依當時情形，又無不能
    注意之情形，竟疏於注意及此，適逢同向行駛之邱國元酒後
    騎乘ＯＺＮ—370 號重型機車（邱國元涉嫌公共危險部分，
    由檢察官另行簽分偵辦）行經該處時亦疏於注意，兩車因而
    相擦撞，致邱國元人車失控倒地後，遭上開營業大貨車左後
    輪碾壓，因而頭部外傷合併頭骨骨折及重度腦挫傷當場死亡
    ，因認甲○○涉有刑法第276 條第2 項業務過失致死罪嫌等
    語。
二、按犯罪事實應依證據認定之，無證據不得認定其犯罪事實，
    又不能證明被告犯罪者，應諭知無罪之判決，刑事訴訟法第
    154 條第2 項、第301 條第1 項分別定有明文。而認定犯罪
    事實應憑積極證據，倘積極證據不足以為不利於被告事實之
    認定時，即應為有利被告之認定，更不必有何有利之證據，
    最高法院30年上字第816 號判例可資參照，所謂「積極證據
    足以為不利被告事實之認定」，依據最高法院76年台上字第
    4986號判例意旨，係指據為訴訟上證明之全盤證據資料，在
    客觀上已達於通常一般之人均不致於有所懷疑，而得確信被
    告確曾犯罪之程度；若未達到此一程度，而有合理懷疑之存
    在時，即無從為被告有罪之確信，又事實之認定應憑證據，
    如未能發現相當確實證據，或證據不足以證明，自不能以推
    測或擬判之方法，以為裁判之基礎，最高法院40年台上字第
    86號判例亦足參照。
三、公訴人認被告涉犯業務過失致死罪嫌，係以：(一)、被告甲○
    ○供述其事發時駕駛車輛為從事業務之行為；(二)、告訴人丁
    ○○之告訴；(三)道路交通事故現場圖、調查報告表、車禍現
    場處理報告現場照片10幀；(四)、臺灣屏東地方法院檢察署檢
    察官勘驗筆錄、相驗屍體證明書及鑑定驗斷書；(五)、臺灣省
    車輛行車事故覆議鑑定委員會鑑定意見書、內政部警政署刑
    事警察局鑑驗書為其論罪依據。訊據被告固不否認有於90年
    11 月28 日晚上8 時30分許，駕駛車牌號碼５Ｕ─６１９號
    營業大貨車，沿屏東縣里港鄉○○路○段由南往北方向行駛
    ，途經該路段與屏東縣里港鄉○○路○○路口之事實，惟堅
    詞否認有何過失致死犯行，辯稱：其當時經過該處會停下來
    ，是因為有其他小客車駕駛告訴他左後車輪躺了一個人，所
    以才下車查看，其並沒有壓過死者等語，是本件應審究者為
    ：(一)、死者邱國元是否經被告所駕車輛輾壓致死；(二)、死者
    若是遭被告輾壓致死，被告對此有無過失責任？經查：
一、死者邱國元是否經被告所駕車輛輾壓致死？
(一)、被告甲○○於90年11月28日晚上8 時30分許，駕駛車牌號碼
    ５Ｕ─６１９號營業大貨車，沿屏東縣里港鄉○○路○段由
    南往北方向行駛，途經該路段與屏東縣里港鄉○○路○○路
    口時，經發現其左後車輪處倒臥死者邱國元之事實，業經被
    告坦承不諱，且死者邱國元遭發現時已死亡，業經臺灣屏東
    地方法院檢察署檢察官督同法醫師相驗明確，有相驗屍體證
    明書、驗斷書及勘驗筆錄等在卷可憑（相字卷第20頁、第28
    至第35頁）。
(二)、死者邱國元之死因，經法務部法醫研究所鑑定結果，認：死
    者為32歲男性，於90年11月28日晚間20時30分許發生車禍，
    當場死亡，遺體經解剖發現右側頭部有巨形開放性骨折，顏
    面呈扁平狀，下巴具開放性、粉碎性骨折，兩大腦半球皆變
    形且具重度壓迫性損傷及部分腦組織逸失。右上臂外側具類
    輪胎紋之粗線形淤傷，右前臂尺骨及橈骨骨折及大面積皮膚
    缺損，右側肋骨具多處骨折，右肩胛骨棘部內側端具骨折。
    毒化學檢驗血液、尿液、膽汁及胃內容物均含有高濃度酒精
    ，無其他致死毒藥物。所以死者之死亡原因為頭部外傷合併
    頭骨骨折及重度腦損傷。死亡方式為意外。死者生前曾飲大
    量酒精，之後騎乘機車不知何原因傾倒「俯臥」於馬路上，
    右上肢、右背部及頭部遭大型車輛輾壓而當場死亡，有法務
    部法醫研究所法醫所醫鑑字第1575號鑑定書在卷可參（相字
    卷第51至第58頁）。
(三)、現場處理員警丙○○於被告所駕車輛左後車輪發現血跡及腦
    漿，經送檢驗結果，結論為：採自５Ｕ─６１９大自貨車車
    輪胎腦漿組織與死者ＤＮＡ─ＳＴＲ型別相同，亦經警員丙
    ○○於本院審理時證述明確（本院卷第42頁），並有內政部
    警政署刑事警察局鑑驗書1 紙在卷可稽（相字卷第48頁）。
(四)、證人乙○○於本院審理時證稱：（問：發生車禍的地點如相
    片，你是否有印象？）... 好多年前有1 輛載水車好像在晚
    上9 點多... ，我聽到碰一聲出來，看1 台水車停在我前面
    ，我要他別走，我就去打電話，司機出來，叫我不用打了，
    說被害人頭已經破了... 」、「... （問：印象中載水的車
    發生車禍後，有否駛離現場？）我看到的時候他已經停下來
    。我沒有看到他車禍後，是否有往前移動。我有看到內側車
    道有人跟他打手勢，司機就下車了，載水車是在外車道。我
    頭探出來看，有看到有人倒在該車後面... 」、「... 小孩
    在車後，但是倒下的地方與車近近的，不到十步的距離。司
    機下來看之後，才走過來叫我不用打電話... 」、「... （
    問：你印象中附近發生的車禍中，載水的水車發生幾次車禍
    ？）不曾發生，只有本次... 」、「... （問：你是否有走
    近車禍現場？）我沒有走近，但我有走到我店與隔壁的隔間
    牆，用牆上的公共電話打119 叫救護車。119 不用電話卡，
    拿起來就可以打。」、「（問：剛才你是否有說你有叫司機
    不能走，因為那邊只有他那台車？）內車道的車都一直陸續
    往前，我有看到轎車的司機在向他打手勢，我告訴他，你不
    能走，只剩下你一部車，並且告訴他，我沒有看到什麼。」
    、「（問：你是否走到他車邊告訴他的？）... 當時我站在
    我的檳榔攤的高臺上面，因與他只隔一個機車道，我手指向
    他並告訴他上述的話，他有無聽到，我不知道，但他就走下
    車來。」、「... （問：當時司機告訴你不用打電話了，你
    是站在公共電話邊，正在打？）是，他說不用打了，但我已
    經打通電話並講完發生車禍的情形，是司機告訴我，我才知
    道人的頭破了... 」、「... （問：你打119 時，司機說不
    用打了，他說那句話是他看過現場才告訴你的嗎？）是看過
    現場，繞過水車車後，才走過來告訴我... 」、「... （問
    ：當時你如何知道他看過現場？）我聽到聲音時，他已經把
    車停在我前面，人家對他比手勢後，他就下來，他是繞過車
    後過來的，我有看到... 」、「... 內車道有車在開，外車
    道只有他的車而已... 」、「我看時，已經有兩輛車沿內側
    車道開過去，都跟他在比手勢... 」、「（問：內車車道的
    轎車開過他車旁，你的角度可以看的到，轎車不會被水車擋
    住嗎？）... 我的檳榔攤比較高，所以不會被擋住... 」、
    「（問：你聽到聲音時轉頭，路口的車是要起步，還是已經
    停在那邊？）內側車道的轎車一直在走，機車道沒有車，再
    等一下機車道也沒有車。」等語（本院卷第91、第92頁、第
    94頁至第99頁），依證人乙○○所證，其於本案發生後的過
    程記憶尚屬清晰，陳述亦屬具體，陳述中並未涉及瑣碎細節
    難以記憶之內容，故其陳述應屬真實可採。
(五)、本院將本件車禍原因送請財團法人成大研究發展基金會（以
    下簡稱成大研發基金會），由國立成功大學交通管理科學系
    黃國平博士鑑定結果，就死者邱國元是否經被告所駕車輛車
    輪輾過致死一情為鑑定，該會鑑定結果，以：
    1.本案重機車左倒，並有由內外快車道分道線往外側快車道
      延伸的明顯刮地痕。
    2.左倒的重機車，其右上方有明顯擠壓的痕跡，包括台灣屏
      東地方法院檢察署相驗卷宗90年度相字第798 號第14頁下
      幀照片、台灣屏東地方法院檢察署偵查卷宗91年度偵續字
      第37號溫股第10頁下幀照片，機車車身右側排氣管尾端擠
      壓變形，而同張照片亦呈現右側車身明顯遭擠壓破損，此
      一破損現象與單純機車左倒未遭撞擊的現象不吻合。
    3.台灣屏東地方法院檢察署偵查卷宗91年度偵字第2753號謙
      股第21頁、22頁、23頁均呈現重機車左側車身遭地面括擦
      ，右側車身遭擠壓的證據。
    4.前述分析釐清死者頭部曾遭大貨車左後車輪由後往前輾過
      ，而重機車頭部約略與死者頭部右左並列，且重機車頭部
      甚至約略在死者頭部前 (北)端 。因此以重機車的剛體特
      性及其與地面摩擦係數小於人與地面摩擦係數的特性而言
      ，本案不可能是死者騎乘機車倒地後，死者頭部先遭大貨
      車輾壓過後，重機車才又隨後滑到最後停止的位置。
      而初步分析認死者與其所騎乘之重機車因故滑倒，死者頭
      部遭大貨車左後輪輾壓致死，重機車則進入大貨車底盤下
      ，遭大貨車底盤擠壓變形，並再從車尾脫離大貨車，有該
      會鑑定意見書在卷可佐（本院卷第150頁）。
(六)、基上所述，死者邱國元既被發現死亡倒臥於被告所駕車輛左
    後方，且被告所駕車輛左後輪亦採有死者之腦漿，佐以證人
    乙○○所為證述，及法務部法醫研究所與成大研發基金會鑑
    定結果，死者邱國元係遭被告所駕車輛左後輪輾壓過頭部致
    死一情，應足認定。
二、被告所駕車輛將死者邱國元輾壓致死，其就此有無過失責任
    ？
(一)、死者邱國元經法務部法醫研究所毒化學檢驗結果，每百毫升
    血液含酒精0.378 公克（換算後為呼氣酒精每公升1.88毫克
    ，有法務部法醫研究所法醫所醫鑑字第1575號鑑定書在卷足
    參（相字卷第57頁），而死者邱國元倒地位置與重機車左右
    並列，重機車並在地面留下刮地痕長8. 6公尺，是否為邱國
    元騎乘重機車，先自行倒地，再遭大貨車輾壓致死，就此，
    成大研發基金會鑑定結果，認為：已經先行倒地的機車與騎
    士，雙雙遭大型車撞擊並拖曳，機車因其剛體特性會被拖曳
    至較遠處，因此在機車產生8.6 公尺長刮地痕後，機車與騎
    士仍能左右並排的機會，會明顯相當的低。根據台灣屏東地
    方法院檢察署相驗卷宗 (90年度相字第798 號)第39 頁～45
    頁邱國元的勘驗記錄與照片，顯示最後頭朝前 (北)面 朝下
    的邱國元並非單純頭部被擠壓，而是身體多處遭大貨車擠壓
    拖曳，正面衣服雖未明顯破損，但是其內身體並遭大型車輪
    胎輾壓以致正面皮膚表層跡近完全脫落，此等勘驗證據指出
    邱國元身體正面曾遭大貨車輪胎輾壓，最後翻轉面朝下，而
    並非在遭大貨車撞擊輾壓時一直是面朝下。此外台灣屏東地
    方法院檢察署相驗卷宗 (90年度相字第798 號)第14 頁的刮
    地痕非常明顯，不似機車自行滑倒所產生的刮痕。甲○○亦
    指稱：「... 我下來看的時候，機車有一個很長的刮地痕，
    不知道是被誰撞... 」。因此不認為本案是重機車先行倒地
    再遭大貨車輾壓致死，而認為是大貨車剎車過程中與重機車
    先發生撞擊，重機車倒地，大貨車再撞擊輾壓被害人致死。
    且由於1.大貨車駕駛座的高度，2.台灣屏東地方法院檢察署
    相驗卷宗 (90年度相字第798 號)第17 頁上幀照片顯示大貨
    車車前燈光充足，3.大貨車曳引車頭左側輪胎並沒有偵查得
    到輾壓到被害人的跡証，4.大貨車前車頭離地面45公分，5.
    大貨車前方有一行駛之自小客車，其底盤更低，該小客車不
    可能輾壓拖曳重機車，而大貨車跟在自小客車之後。因此認
    為本案大貨車不是由車頭正面輾壓拖曳被害人及其機車，而
    是大貨車左側面與重機車發生撞擊，過程中重機車及其騎士
    由曳引車頭後捲入大貨車拖車架下而發生後續的輾壓被害人
    及擠壓重機車行為，根據以上分析，可以指出死者邱國元事
    故前在外側快車道的內側靠近內側快車道處騎乘OZN-370 號
    重機車，或是違規騎乘在內側快車道上最後變換車道至外側
    快車道上，有該會鑑定意見書可資參酌（本院卷第152 至第
    155 頁）。
(二)、就本件肇事過程，經成大研發基金會鑑定分析後，認綜和前
    述各項澄清與分析、包括肇事現場圖、事故車輛之刮擦痕跡
    、路型及照片等相關資料，對於本案建立兩種可能的肇事過
    程，並予以重建如下（本院卷第155至第159頁）：
１、可能性一(重機車由左側衝撞大貨車)
    本車禍發生前，甲○○駕駛5U-619號自用大貨車於台三號省
    道屏東往九如方向行駛，同時邱國元騎乘OZN-370 號重機車
    亦於台三號省道428 公里與429 公里之間屏東往九如方向行
    駛，於九如鄉○○路○段與玉水路口前，邱國元所騎乘OZN-
    370號重機車因故由大貨車左側衝撞在機車右側的大貨車左
    側車身，並因而使得重機車捲入甲○○大貨車底，邱國元則
    遭大貨車左後車輪輾壓頭胸部致死。
２、可能性二(大貨車由後往前擦撞重機車)
    本車禍發生前，甲○○駕駛5U-619號自用大貨車於台三號省
    道屏東往九如方向行駛，同時邱國元騎乘OZN-370號重機車
    亦於台三號省道428 公里與429 公里之間屏東往九如方向行
    駛，於九如鄉○○路○段與玉水路口前，右側的甲○○大貨
    車在超越左側邱國元所騎乘OZN ─370 號重機車時，不慎擦
    撞左側的重機車，並因而使得重機車捲入甲○○大貨車底，
    邱國元則遭大貨車左後車輪輾壓頭胸部致死。
３、綜和研判與分析：
    針對以上所作事故發生的兩種可能過程，本鑑定認為以可能
    性一較為合理，其理由除上述說明外，補充如下：
(1) 大型車以相對較高速度擦撞旁側機車時，機車騎士多會倒向
    大型車，機車則以遠離大型車方向運動，此與本案撞擊後機
    車與騎士均倒向大型車的形式不符。
(2) 根據以上分析本案重機車具有相當程度的偏向力量，車體才
    會進入大貨車底盤下。
４、可能性分析：
    針對以上所作事故發生的兩種可能過程而言，鑑定單位必須
    指出，任何鑑定均難以百分之百還原事實真相與過程，因此
    僅能盡力予以分析，但是仍可能有不完全之處。雖然本鑑定
    單位傾向於本案發生的過程是可能性一，但是亦無法絕對排
    除可能性二，然而基於運輸安全與肇事鑑定的專業，認為兩
    種可能性的機率分佈大致如下：
    可能性一為：75～90%
    可能性二為：10～25%
５、因果關係以及是否能注意，應注意，未注意之疑問分析：
    本分析認為導致本件車禍發生的相當因果關係如下：
(1)本分析無法完全確切釐清本案原因為何。
(2)邱國元嚴重酒醉行駛在外側快車道內側或是違規行駛在內側
   快車道上，嚴重酒醉程度嚴重影響駕駛穩定性。
６、肇事責任認定：
    鑑定報告認為本件車禍的原因為「甲○○所駕大貨車左側與
    嚴重酒醉騎乘重機車的邱國元發生撞擊為肇事原因。」至於
    本案的肇事責任，目前學術界及實務界對此均缺乏客觀的比
    重標準，因此建議此等責任屬於相當主觀的認定。鑑定報告
    基於該中心過去協助肇事鑑定累積案例的成果，針對本案的
    兩種可能性，以及本案的原因與後果，建議本案的肇事責任
    如下：
    A.可能性一(重機車由左側衝撞大貨車)：
    A1. 暫時不考慮邱國元嚴重酒醉的因素，肇事責任分配比例
    為：
    邱國元－100%(自行衝撞鄰側的大型車)
    甲○○－0%(正常行駛難以迴避)
    A2. 增加考慮邱國元嚴重酒醉的因素，肇事責任分配比例修
    正為：
    邱國元－100%(自行衝撞鄰側的大型車，肇事責任已達100%
          ，無法再增加)
    甲○○－0%( 正常行駛難以迴避)
    B.可能性二(大貨車由後往前擦撞重機車)：
    B1. 暫時不考慮邱國元嚴重酒醉的因素，肇事責任分配比例
    為：
    邱國元－30%(在有充分機慢車道寬的道路上，在外側快車道
            上行駛未儘靠右，或是違規行駛內側快車道)
    甲○○－70%(超車未保持左右安全間隔)
    B2. 增加考慮邱國元嚴重酒醉的因素，肇事責任分配比例為
    ：
    邱國元－70～80%(在有充分機慢車道寬的道路上，嚴重酒醉
            在外側快車道上行駛未儘靠右，或是違規行駛內側
            快車道)
    甲○○－20～30%(超車未保持左右安全間隔) 。
    是依該會黃國平博士本於其專業知識之鑑定結果，認本件車
    禍發生之原因，發生原因可能為：甲○○駕駛5U-619號自用
    大貨車於台三號省道屏東往九如方向行駛，同時邱國元騎乘
    OZN-370 號重機車亦於台三號省道428 公里與429 公里之間
    屏東往九如方向行駛，於九如鄉○○路○段與玉水路口前，
    邱國元所騎乘OZN- 370號重機車因故由大貨車左側衝撞在機
    車右側的大貨車左側車身，並因而使得重機車捲入甲○○大
    貨車底，邱國元則遭大貨車左後車輪輾壓頭胸部致死。
三、綜上所述，死者邱國元雖係因被告所駕車輛左後輪輾頭部而
    生死亡之結果，惟以上開卷證資料及成大研發基金會本於專
    業知識，就本件車禍肇事過程所為之鑑定，尚難認被告就本
    件車禍之發生有何違反注意義務之過失，公訴意旨就被告涉
    犯業務過失致死罪嫌所提出之證據，仍未達通常一般人均不
    致有所懷疑，而得確信其為真實之程度，依前開說明，自不
    得為被告有罪之認定。此外，復查無其他積極證據足資證明
    被告有何公訴意旨所指業務過失致死犯行，自屬不能證明被
    告犯罪，應為被告無罪之諭知。
據上論斷，應依刑事訴訟法第301 條第1項，判決如主文。
本案經檢察官林吉泉到庭執行職務。
中　　華　　民　　國　　94　　年　　9 　　月　　28　　日
                  交通法庭   審判長法  官  楊清安
                                   法  官  楊萬益
                                   法  官  柯雅惠
以上正本證明與原本無異。
如不服本判決應於收受本判決送達後十日內向本院提出上訴書狀
，其未敘述上訴理由者，並得於提起上訴後十日內向本院補提理
由書狀（均須按他造當事人之人數附繕本）「切勿逕送上級法院
 」
中　　華　　民　　國　　94　　年　　9 　　月　　28　　日
                                      書記官  葉祝君
